【裁判字號】    98,交聲,2701
【裁判日期】    980903
【裁判案由】    聲明異議
【裁判全文】
臺灣臺中地方法院交通事件裁定        98年度交聲字第2701號
原處分機關  交通部公路總局臺中區監理所
異  議  人  甲○○
即受處分人
上列異議人即受處分人因違反道路交通管理處罰條例案件，對於
交通部公路總局臺中區監理所民國98年7月22日所為之裁決（中
監違字第裁60-ZFP037452號違反道路交通管理事件裁決書），聲
明異議，本院裁定如下：
    主  文
原處分撤銷。
甲○○不罰。
    理  由
一、原處分機關略以：異議人即受處分人甲○○（以下稱受處分
    人）於民國（下同）98年4月3日17時11分許，所有車牌號碼
    MN-0970號自用小客車，在樹林收費站南（第13車道）處，
    因「汽車行駛於應繳費之公路不依規定繳費（未申裝戶於98
    年4月3日17時11分行駛電子收費車道，經通知補繳，繳費期
    限98年5月25日止未補繳）」違規，經內政部警政署國道公
    路警察局第六警察隊樹林分隊員警依違反道路交通管理處罰
    條例第27條第1項逕行舉發，並製作公警局交字第ZFP037452
    號舉發違反道路交通管理事件通知單，受處分人於期限內到
    案提出申訴，業經交通部臺灣區○道○○○路局樹林收費站
    於98年7月20日以高樹稽字第0980001431號函覆略以「台端
    通行費逾期未繳之罰單（單號ZFP037452號），為高速公路
    局委託遠通公司代為收取之通行費，通行費未能於期限內補
    繳。本舉發單應行補繳之高速公路通行費，其補繳通知單，
    於98年5月11日已依行政程序法第74條完成寄存送達（寄存
    郵局─太平宜欣郵局寄存），掛號信件號碼：000000000000
    00，台端未能於補繳期限補繳通行費，是以，高速公路局依
    道路交通管理處罰條例第27條第1項規定，舉發汽車行駛於
    應繳費之公路，不依規定繳費者，處汽車所有人或駕駛人新
    臺幣（下同）3000元以上6000元以下罰鍰，並追繳欠費。依
    法令交通違規單據寄送地點為車籍地址，如有變更，應至監
    理單位辦理變更登記，俾避免無法收取單據，或致逾期繳費
    加罰」等語，原處分機關遂於98年7月22日，依違反道路交
    通管理處罰條例第27條第1項，以中監違字第裁60-ZFP03745
    2號裁決書，依「汽車行駛於應繳費之公路不依規定繳費」
    之違規事實，裁處罰鍰3000元，逾期則依處罰主文規定裁處
    ，於法並無不合等語。
二、本件受處分人則以：伊戶籍曾經設在臺中縣太平市○○路○
    段387巷7弄7號，自94年間就已經將戶籍遷至臺中縣太平市
    ○○○街33號與伊同居人同住，伊並未收到補繳通知單，原
    處分機關竟以其於期限內未補繳通行費，命繳納罰緩3千元
    ，經伊於期限內到案申訴，舉發機關函覆該高速公路通行費
    催繳通知單業已寄存送達於太平宜欣郵局，然伊前上開新平
    路住所並未設置信箱，也無適當位置放置任何相關郵件信函
    ，則郵政機關當無法送達，為此聲明異議等語。
三、按處理違反道路交通管理事件，有關文書送達之程序，依行
    政程序法之規定，違反道路交通管理事件統一裁罰基準及處
    理細則第5條定有明文。又送達，於應受送達人之住居所、
    事務所或營業所為之；於應送達處所不獲會晤應受送達人時
    ，得將文書付與有辨別事理能力之同居人、受僱人或應送達
    處所之接收郵件人員；應受送達人或其同居人、受僱人、接
    收郵件人員無正當理由拒絕收領文書時，得將文書留置於應
    送達處所，以為送達；送達，不能依前2條規定為之者，得
    將文書寄存送達地之地方自治或警察機關，並作送達通知書
    2份，1份黏貼於應受送達人住居所、事務所、營業所或其就
    業處所門首，另1份交由鄰居轉交或置於該送達處所信箱或
    其他適當位置，以為送達。前項情形，由郵政機關為送達者
    ，得將文書寄存於送達地之郵政機關，行政程序法第72條第
    1項前段、第73條第1項、第3項、第74條第1項、第2項分別
    定有明文。是有關違反道路交通管理事件文書之送達，苟非
    已送達於應受送達人之住居所或營業所，尚難認已符送達之
    規定。故如受處罰人未能合法收受舉發通知之送達，即不能
    認受處罰人已經合法收受舉發通知單而逕行裁決。又戶籍法
    僅為戶籍登記之行政管理規定，戶籍地址不過係依戶籍法所
    為登記之事項，並非為認定住所唯一標準（最高法院83年度
    台抗字第393號裁定意旨參照）。
四、經查受處分人雖車籍地址設在臺中縣太平市○○路○段387巷
    7弄7號（自88年1月4日至92年9月4日之戶籍地址），惟已於
    94年9月29日將戶籍遷入臺中縣太平市○○○街33號，有個
    人基本資料查詢結果1紙、遷徙紀錄資料查詢結果3紙附卷可
    稽，是上開臺中縣太平市○○路○段387巷7弄7號之址，自92
    年9月4日之後，已非受處分人之住居所，當無疑義。而遠通
    電收股份有限公司（下稱遠通公司）寄送之通行費補繳通知
    單係送達至臺中縣太平市○○路○段387巷7弄7號，因未獲會
    晤受處分人，亦無受領文書之同居人、受僱人或應送達處所
    之接收郵寄人員，而於98年5月11日寄存於太平宜欣郵局，
    並做送達通知書二份，一份黏貼於上址門首，另一份置於該
    址信箱或其他適當位置，以為送達，有高速公路局委託遠通
    公司辦理電子收費業務送達證書影本1紙附卷可憑，顯然本
    件之通行費補繳通知單未向受處分人當時之戶籍地址（通常
    可認係有意設為住所）臺中縣太平市○○○街33號之址合法
    送達甚明，揆諸前揭說明，本件通行費補繳通知單之送達程
    序於法尚有未合，當不生合法送達之效力。至汽車所有人地
    址如有變更，應向公路監理機關辦理登記，道路交通安全規
    則第23條第1項雖定有明文，惟本件受處分人未依上開規定
    辦理地址變更登記，核係應否依道路交通管理處罰條例第16
    條第1項第1款「各項異動，不依規定申報登記者」之規定處
    罰之問題，尚不得以受處分人怠於向公路監理機關辦理地址
    變更登記，即認本案之通行費補繳通知單可僅向車籍地送達
    ，以為踐行合法通知送達之程序，而仍應依前揭行政程序法
    第72條第1項前段之規定向受處分人之實際之住居所送達，
    方屬合法，附此敘明。
五、綜上，本件受處分人固有於上開時間行經樹林收費站南（第
    13車道）處未繳費之事實，然遠通公司之補繳通知單既未合
    法送達予受處分人收受，即不符合道路交通管理處罰條例第
    27條第1項所定之處罰要件，原處分機關未予查明，遽為本
    件裁罰，尚有未洽。且受處分人已於98年7月1日以ATM轉帳
    方式繳納90元，其中40元為補繳之通行費，50元為業務處理
    費（於98年7月2日入帳），有受處分人當庭提出之存摺轉帳
    內頁資料影本1紙及本院電詢遠通公司之電話紀錄表1紙附卷
    可佐，足見受處分人之異議為有理由，爰撤銷原處分，並為
    不罰之諭知。
六、依道路交通管理處罰條例第87條第2項，道路交通案件處理
    辦法第20條，裁定如主文。
中    華    民    國    98    年    9     月    3     日
                  刑事第九庭    法  官  朱光國
上正本證明與原本無異。
如不服本裁定，應於送達後五日內，向本院提出抗告狀。
                                書記官  張孝妃
中    華    民    國    98    年    9     月    3     日


司法院資訊處製作；財團法人民間司法改革基金會備份。
